臺灣板橋地方法院交通事件裁定　　　　 96年度交聲字第176號
原處分機關　交通部公路總局臺北區監理所
異　議　人
即受處分人　首都客運股份有限公司
代　表　人　乙○○
代　理　人　丙○○
上列異議人因違反道路交通管理處罰條例案件，對於交通部公路
總局臺北區監理所九十六年一月十九日所為之北監營裁字裁四０
－ＡＥＶ一一六三七九號裁決處分（原舉發案號：臺北市政府警
察局內湖分局交通組北市警交字第ＡＥＶ一一六三七九號），聲
明異議，本院裁定如下：
        主  文
異議駁回。
    理  由
一、原處分意旨略以：異議人即受處分人首都客運股份有限公司
    所有之車牌號碼ＡＧ－七０九號營業一般大客車，於民國（
    下同）九十五年十月六日上午八時十分許，行經臺北市○○
    路○段五十二號時，因「汽車裝設之行車紀錄器無法正常運
    作，未於行車前改善，仍繼續行駛」違規，為臺北市政府警
    察局內湖分局交通組以北市警交字第ＡＥＶ一一六三七九號
    舉發違反道路交通管理事件通知單（以下簡稱舉發通知單）
    逕行舉發，原處分機關遂依道路交通管理處罰條例第十八條
    之一第二項、第四項、違反道路交通管理事件統一裁罰基準
    表規定，裁處罰鍰新臺幣（下同）九千元，並責令參加臨時
    檢驗。
二、異議意旨略以：異議人所有之車號ＡＧ－七０九號營業一般
    大客車，於九十五年十月六日行經臺北市○○路○段五十二
    號時，被控肇事逃逸，後經臺北市政府警察局內湖分局交通
    組依職權逕行舉發異議人「汽車裝設之行車紀錄器無法正常
    運作，未於行車前改善，仍繼續行車」違規，惟經異議人向
    所屬機務部查詢勘驗後，該車輛之行車紀錄器係屬正常完好
    之狀況，其時速及里程均能正常刻畫，無如警方之勘驗單位
    所指稱之故障狀態；又既然該車所附之行車紀錄卡紙能正常
    運作，裝置於行車紀錄器內亦無任何顯示有異狀，則縱使臨
    時發生異狀，亦無法立即警示，何來有未於行車前改善仍繼
    續行車之違規。是異議人不服舉發，爰依法聲明異議等語。
三、按汽車裝設之行車紀錄器無法正常運作，未於行車前改善，
    仍繼續行車者，處汽車所有人新臺幣九千元以上一萬八千元
    以下罰鍰，道路交通管理處罰條例第十八條之一第二項定有
    明文。又按行車前應注意依規定應裝設之行車紀錄器須詳細
　　檢查確實有效；應裝設行車紀錄器之汽車，未依規定裝設或
    經檢查未能正確運作或未使用紀錄卡或未按時更換紀錄卡時
    ，不得行駛，道路交通安全規則第八十九條第一項第一款、
    第二項分別定有明文。再按行政罰法第七條第一項規定：「
    違反行政法上義務之行為非出於故意或過失者，不予處罰」
    。考量其立法理由係因現代化國家基於「有責任始有處罰」
    之原則，對於違反行政法上義務之處罰，應以行為人主觀上
    有可非難性及可歸責性為前提，如行為人主觀上並非出於故
    意或過失情形，應無可非難性及可歸責性，是依其反面解釋
    ，行為人倘有過失，即應處罰。復按人民違反法律上之義務
    而應受行政罰之行為，係屬對人民之制裁，原則上行為人應
    有可歸責之原因，故於法律無特別規定時，雖不以出於故意
    為必要，仍須以過失為其責任條件，但為維護行政目的之實
    現，兼顧人民權利之保障，應受行政罰之行為，僅須違反禁
    止規定或作為義務，而不以發生損害或危險為其要件者，推
    定為有過失（司法院大法官會議第二七五號解釋文及理由書
    參照）。
四、經查：
（一）本件異議人所有之車牌號碼ＡＧ－七０九號營業大客車，
      於九十五年十月六日上午八時十分許，行經臺北市○○路
      ○段五十二號時，因案外人李根勇指稱異議人車輛與其所
      駕駛之車牌號碼五六六－ＤＡ號營業小客車發生碰撞交通
      事故後逃逸，而報請臺北市政府警察局內湖分局調查偵辦
      ，經臺北市政府警察局交通大隊將當日車內之行車紀錄器
      送鑑定後，因「汽車裝設之行車紀錄器無法正常運作，未
      於行車前改善，仍繼續行車」違規，經臺北市政府警察局
      內湖分局逕行舉發，異議人不服舉發，向原處分機關申訴
      ，原處分機關函請舉發單位查處，臺北市政府警察局內湖
      分局經查處後，因異議人車輛所附之行車速率紀錄卡經送
      判讀結果為「速度紀錄指針故障，故無法分析」，故仍認
      異議人車輛確有上揭違規，原處分機關遂據此裁處異議人
      罰鍰九千元，並責令參加臨時檢驗，有上揭臺北市政府警
      察局內湖分局交通分隊Ａ三類道路交通事故調查報告表、
      道路交通事故現場圖、補充資料表、談話紀錄表、行車紀
      錄紙影本、舉發通知單、交通違規案件陳述書、臺北市政
      府警察局內湖分局九十五年十二月二十七日北市警內分交
      字第０九五三四五０六五００號函、交通部公路總局臺北
      區監理所九十六年一月十九日北監營裁字裁四０－ＡＥＶ
      一一六三七九號違反道路交通管理事件裁決書各一紙在卷
      可佐。
（二）異議人雖辯稱上開車輛本件違規當日之行車紀錄器經向所
      屬之機務部查詢勘驗後，係屬正常完好並無故障云云。惟
      查，異議人所有之車牌號碼ＡＧ－七０九號營業大客車所
      附之九十五年十月六日行車自動紀錄紙，其速度紀錄針故
      障，故無法分析等情，有樺崎實業股份有限公司九十五年
      十一月六日解析號碼ＨＣ二六０五號異狀紀錄紙分析報告
      書一紙附卷足憑，證人甲○○即製作上開異狀紀錄紙分析
      報告書之解析人員亦於本院調查時到庭證稱：「我們將行
      車紀錄紙原稿放入公司的紀錄紙分析儀上，就可以分析車
      輛在某特定時間內的速度、時間、距離，我將本件ＡＧ七
      ０九車號的行車紀錄紙放入分析儀上，發現它的紀錄針故
      障」、「要用紀錄紙的原稿放到分析儀或一般放大鏡加以
      放大，才可以看出它故障的地方。本件依據我當時在公司
      鑑定時的觀測結果，它的行車速度快要到四十公里時，紀
      錄針就會彎曲。我手上有紀錄紙放大的影本，雖然不是原
      稿，但可以稍微看得出來，如果是原稿的話就更清楚。（
      庭呈紀錄紙放大影本及正常的紀錄線條各一件）正常的線
      條是直上直下，該車的紀錄線條是會偏向一邊。所以就認
      定本件的紀錄針是故障的，無法做速度紀錄點的分析，也
      就是無法分析事故發生當時的車速」、「（問：紀錄針故
      障，行車紀錄器是否仍能運作？）仍可以運作，只是紀錄
      出來的速度就不準」、「（問：一般維修的人員可否發現
      紀錄針故障？）維修人員經常在看紀錄紙應該可以發現紀
      錄線條較正常的粗，應該就可以警覺紀錄針有問題。如果
      公司有小倍數放大器看的話，就更明顯」、「看紀錄紙的
      人員可能一天看太多，難免會有疏忽，但是如果專門在維
      修的人員應該是可以看得出來的」等語（見本院九十六年
      三月二十九日訊問筆錄），復觀諸證人甲○○庭呈本件行
      車紀錄紙放大之影本及正常的紀錄線條，本件行車紀錄紙
      確有如證人所證稱之紀錄線條偏向一邊之情，是本件異議
      人所有之車輛裝設之行車紀錄器無法正常運作，未於行車
      前改善，仍繼續行駛之事實，堪予認定。又本件異議人之
      代理人於本院調查時陳稱：「我們有一位小姐負責在看紀
      錄紙，但只看速度有無超過四十公里或有無被動手腳，或
      有無因紀錄針疲乏而造成的情形，小姐都會報修，但證人
      所說的情形，較為專業，我們小姐可能根本看不出來，因
      為如果看得出來，我們一定會報修的，證人的儀器也較專
      業，我們只有小倍數的放大鏡而已」等語（見本院九十六
      年三月二十九日訊問筆錄），揆諸前揭證人之證詞，異議
      人既備有小倍數放大鏡，即應可發現紀錄針有問題，且異
      議人又僱有專門之人員負責檢查紀錄紙是否有異，本件行
      車紀錄紙之速度紀錄針故障，自應屬檢查人員所應詳細檢
      查之範圍，又衡諸異議人為客運公司，平日以營業大客車
      載運乘客為業，為確實了解車輛行車狀態，確保路上交通
      安全，對行車紀錄器之檢查更應詳細謹慎，見諸首揭說明
      ，異議人對本件行車紀錄器無法正常運作，未於行車前改
      善，仍繼續行駛之違規，自難認無過失。
（三）異議人復辯稱本件車輛違規當日所附之行車紀錄卡能正常
      運作，裝置於行車紀錄器內亦無任何異狀，則縱使臨時發
      生異狀，亦無法立即警示，何來行車紀錄器未於行車前改
      善仍繼續行車云云。然查，本件ＡＧ－七０九號營業大客
      車遭案外人李根勇指稱於本件違規當日與其所駕駛之車牌
      號碼五六六－ＤＡ號營業小客車發生碰撞後逃逸，惟本件
      車輛違規當日之駕駛人林志芳稱不知道所駕駛之車輛有與
      他車發生碰撞，且雙方未受傷，李根勇車輛右側有二處擦
      痕，本件營業大客車左側有多處舊擦痕，無明顯新痕等情
      ，有李根勇、林志芳及現場目擊事故發生經過之王民國之
      臺北市政府警察局內湖分局交通分隊交通事故談話紀錄表
      三件、道路交通事故補充資料表一件在卷可參，是本件違
      規當日是否確有發生碰撞交通事故，尚非無疑，又本件車
      輛縱有與他車發生碰撞，然依上開談話紀錄內容，情節尚
      屬輕微，應不致造成行車紀錄器之速度紀錄針故障，此外
      復查無其他積極證據可資證明本件違規當時有行車紀錄器
      臨時發生異狀之情，又查本件行車紀錄紙經異議人之檢查
      人員檢查當日該車輛Ａ、Ｂ兩駕駛班次之紀錄均為正常，
      並蓋有檢查人員姓名、日期及「正常」之戳記，有本件車
      輛違規當日之行車紀錄紙影本附卷可考，異議人所有之本
      件車輛於違規當日所裝設之行車紀錄器速度記錄針已故障
      ，已如前述，異議人卻於檢查當日兩個駕駛班次之行車紀
      錄後，仍未查出行車紀錄器已經故障，更遑論有何行車紀
      錄器臨時發生異狀，而無法立即警示之情，是異議人本件
      違規顯有過失，異議人執前詞置辯，顯係事後卸責之詞，
      委無足採。
（四）綜上所述，異議人確有上揭汽車裝設之行車紀錄器無法正
      常運作，未於行車前改善，仍繼續行車之違規事實，原處
      分機關援引首揭法條及違反道路交通事件統一裁罰基準表
      ，處異議人罰鍰九千元，並責令參加臨時檢驗，核無違誤
      。本件聲明異議為無理由，應予駁回。
五、據上論斷，應依道路交通案件處理辦法第十九條，裁定如主
    文。
中　　華　　民　　國　　96　　年　　4 　　月　　13　　日
                  交通法庭    法　官  白光華
以上正本證明與原本無異。
如不服本裁定，應於送達後五日內，向本院提出抗告狀。
                          　　書記官  陳靜怡
中　　華　　民　　國　　96　　年　　4 　　月　　13　　日
